【裁判字號】    98,交抗,1363
【裁判日期】    980623
【裁判案由】    違反道路交通管理處罰條例
【裁判全文】
臺灣高等法院交通事件裁定            98年度交抗字第1363號
抗告人即
原處分機關  臺北市交通事件裁決所
代  表  人  乙○○
受處分人    甲○○
上列抗告人因受處分人違反道路交通管理處罰條例案件，不服臺
灣臺北地方法院中華民國98年4 月29日所為裁定（98年度交聲字
第1640號）提起抗告，裁定如下：
    主   文
原裁定關於「撤銷原處分罰鍰新臺幣陸仟元部分」撤銷，發回臺
灣臺北地方法院。
    理   由
一、按行政罰法第26條第1 項規定「一行為同時觸犯刑事法律及
    違反行政法上義務規定者，依刑事法律處罰之。但其行為應
    處以其他種類行政罰或得沒入之物而未經法院宣告沒收者，
    亦得裁處之」。究其立法目的，一行為同時觸犯刑事法律及
    違反行政法上義務規定時，由於刑罰與行政罰同屬對不法行
    為之制裁，而刑罰之懲罰作用較強，故依刑事法律處罰，即
    足資警惕時，實無一事二罰再處行政罰之必要，且刑事法律
    處罰，由法院依法定程序為之，較符合正當法律秩序，應優
    先適用，但罰鍰以外之沒入或其他種類行政罰，因兼具維護
    公共秩序之作用，為達行政目的，行政機關仍得併予裁處。
    又所謂「其他種類行政罰」，係指違反行政法上之義務應受
    裁罰性之不利處分，依行政罰法第2 條規定，包括剝奪或消
    滅資格、權利之吊銷證照處分及記點之警告性處分。次按「
    汽車駕駛人駕駛汽車肇事致人受傷或死亡者，應即採取救護
    措施及依規定處置，並通知警察機關處理，不得任意移動肇
    事汽車及現場痕跡證據，違反者處新臺幣3000元以上9000元
    以下罰鍰。但肇事致人受傷案件當事人均同意時，應將肇事
    汽車標繪後，移置不妨礙交通之處所」、「汽車駕駛人駕駛
    汽車肇事致人受傷而逃逸者，吊銷其駕駛執照」、「汽車駕
    駛人，曾依本條例其他各條規定吊銷駕駛執照者，1 年內不
    得考領駕駛執照。」，道路交通管理處罰條例第62條第3 項
    、第4 項前段、第67條第3 項分別定有明文。
二、臺北市交通事件裁決所處分意旨略以：受處分人甲○○於民
    國98年1 月16日晚間20時50分許，駕駛車牌號碼3919-EK 號
    自用小客貨車，在臺北市○○街281 巷55號前，肇事致人受
    傷而逃逸。案經原舉發單位臺北市政府警察局交通警察大隊
    事故處理組調查分析後，以受處分人違反道路交通管理處罰
    條例第62條第4 項規定，於98年2 月11日掣單逕行舉發。嗣
    受處分人於舉發通知單上所載應到案日期（98年3 月8 日）
    前之98年3 月6 日提出申訴，經原處分機關即臺北市交通事
    件裁決所函請原舉發單位臺北市政府警察局交通警察大隊調
    查結果，仍認受處分人有上開違規行為，乃於98年4 月3 日
    依道路交通管理處罰條例第62條第4 項規定裁處受處分人罰
    鍰新台幣（下同）6,000 元，並吊銷駕駛執照，1 年內禁考
    等語。
三、原裁定以：
  (一)查受處分人因本件同一行為涉犯刑法第185 條之4 肇事致人
    受傷而逃逸罪嫌（過失傷害部分因受處分人與被害人已達成
    和解，經被害人撤回告訴，經檢察官為不起訴處分），業經
    臺灣臺北地方法院檢察署檢察官於98年3 月13日以98年度偵
    字第4575號起訴書提起公訴，並於98年3 月30日繫屬於臺灣
    臺北地方法院，現由臺灣臺北地方法院以98年度交訴字第31
    案受理在案，並於98年4 月9 日下午15時10分進行準備程序
    ，而該案尚未終結，此有臺灣臺北地方法院檢察署檢察官98
    年度偵字第4575號起訴書、不起訴處分書、臺灣臺北地方法
    院98年度交訴字第31號98年4 月9 日被告即受處分人傳票及
    受處分人之本院被告前案紀錄表附卷可稽。是本件受處分人
    肇事致人受傷而逃逸之刑事案件，現尚未終結，則受處分人
    所為肇事致人受傷而逃逸之行為是否最終免於受刑事處罰，
    仍屬未明。然本件原處分機關即臺北市交通事件裁決所係於
    98年4 月3 日作成裁決書，裁處受處分人罰鍰6,000 元部分
    ，顯係於本件受處分人肇事致人受傷而逃逸之刑事案件是否
    最終確定其免於受刑事處罰仍屬未明之際，即已逕為裁決，
    則就原處分機關依道路交通管理處罰條例第62條第4 項裁處
    受處分人罰鍰6,000 元部分，顯與行政罰法第26條第2 項之
    規定意旨有違，難認允當。原處分關於罰鍰部分之處分既有
    前揭違誤，即應撤銷之。
  (二)又本件受處分人對於其於98年1 月16日駕駛汽車肇事致人受
    傷而逃逸一節，於聲明異議狀中並未爭執，且本件交通事故
    並有上開刑事案件起訴書、臺北市政府警察局交通警察大隊
    交通事故初步分析研判表、道路交通事故現場圖、臺北市政
    府警察局信義分局交通分隊道路交通事故補充資料表、談話
    紀錄表等在卷可稽，參以臺灣臺北地方法院檢察署檢察官98
    年度偵字第4575號起訴書證據並所犯法條欄內亦載明：「一
    訊據被告甲○○坦承其於上揭時、地駕車肇事，致告訴人韓
    守君受傷，而未下車察看即驅車逃逸之事實不諱，惟矢口否
    認有何酒後駕車之犯嫌…」等語，足認受處分人於上揭時、
    地確有肇事致人受傷而逃逸違規等事實。是原處分機關依道
    路交通管理處罰條例第62條第4 項、第67條第3 項規定，裁
    處受處分人「吊銷駕駛執照，1 年內禁考」，因上開處分核
    屬行政罰法第26條第1 項但書之其他種類行政裁罰，是原處
    分機關所為此部分行政裁罰於法並無違誤。從而，受處分人
    對原處分機關所為「吊銷駕駛執照，1 年內禁考」處分聲明
    異議部分，為無理由，此部分異議應予駁回等語。
四、抗告意旨則略以：按道路交通案件處理辦法第17條規定：「
    交通法庭對於聲明異議案件，除有特殊情形外，應於收到該
    案卷宗15日內裁定之。前項案件，涉及犯罪嫌疑者，得在刑
    事訴訟終結前，以裁定停止其程序。」，本案因同一行為涉
    犯刑法第185 條之4 肇事致人受傷而逃逸罪嫌，業經臺灣臺
    北地方法院檢察署檢察官提起公訴，現正由法院審理中，本
    案聲明異議涉及刑事法律訴訟尚未終結，依道路交通案件處
    理辦法第17條規定，應以裁定停止其程序，原審法院逕行撤
    銷罰鍰部分，與上開規定顯有不符，請求將原裁定撤銷，更
    為適法之裁定等語。
五、經查：
  (一)抗告意旨雖未載明只就原裁定關於撤銷原處分機關依道路交
    通管理處罰條例第62條第4 項裁處受處分人罰鍰6,000 元部
    分提起抗告，惟因原裁定就其餘部分即原處分機關所為之「
    吊銷駕駛執照，1 年內禁考」處分而駁回受處分人之聲明異
    議，此部分既與原處分機關之處分相同，對原處分機關並無
    不利，其本無抗告權，是該「吊銷駕駛執照，1 年內禁考」
    部分不在本件抗告之列，先予敘明。
  (二)按行政罰之裁處權，因3 年期間之經過而消滅。前項期間，
    自違反行政法上義務之行為終了時起算。但行為之結果發生
    在後者，自該結果發生時起算，行政罰法第27條第1項 、第
    2 項定有明文。原裁定認受處分人有違反道路交通管理處罰
    條例第62條第4 項「汽車駕駛人駕駛汽車肇事致人受傷而逃
    逸」之違規行為，惟因其同時觸犯刑法第185 條之4 肇事致
    人受傷逃逸罪，乃依一事不二罰原則，撤銷此部分罰鍰之處
    罰，固非無見。然前開刑事部分現正依刑事訴訟程序進行，
    未經判處罪刑確定（該臺灣臺北地方法院98年度交訴字第31
    號判決後，現由本院98年度交上訴字第75號審理中），受處
    分人究竟是否應受刑事處罰，既仍待究辦，本件是否宜依道
    路交通案件處理辦法第17條規定：「交通法庭對於聲明異議
    案件，除有特殊情形外，應於收到該案卷宗15日內裁定之。
    前項案件，涉及犯罪嫌疑者，得在刑事訴訟終結前，以裁定
    停止其程序。」，於刑事訴訟終結前，以裁定停止其程序，
    即值斟酌；況原裁定撤銷此部分罰鍰之原處分，未同時諭知
    不罰，徒使受處分人前開違反行政罰之裁處權陷於不確定之
    狀態，甚且罹於時效而消滅，亦非允當。綜上，原裁定就該
    撤銷罰鍰部分既有上開可議，要屬無可維持，應予撤銷，並
    發回原審法院另為適法裁定。
據上論斷，應依道路交通管理處罰條例第89條，道路交通案件處
理辦法第26條，刑事訴訟法第413 條，裁定如主文。
中    華    民    國    98    年    6     月    23    日
                  刑事第十五庭審判長法  官  吳昭瑩
                                    法  官  張傳栗
                                    法  官  李正紀
以上正本證明與原本無異。
不得再抗告。
                                    書記官  鄭信昱
中    華    民    國    98    年    6     月    24    日


司法院資訊處製作；財團法人民間司法改革基金會備份。
